【裁判字號】    96,訴,506
【裁判日期】    970103
【裁判案由】    債務人異議之訴
【裁判全文】
臺灣基隆地方法院民事判決               96年度訴字第506號
原      告  羅瑞亭
            丙○○
共      同  林達傑律師
訴訟代理人
複  代理人  黃教倫律師
被      告  有限責任基隆第一信用合作社
法定代理人  甲○○
訴訟代理人  丁○○
上列當事人間債務人異議之訴事件，本院於中華民國96年12月18
日言詞辯論終結，判決如下：
    主  文
確認被告與羅林成間新臺幣陸拾玖萬零肆佰伍拾貳元，及自民國
九十一年十月十九日起至清償日止，按週年百分之九點七三計算
之利息，暨自民國九十一年十月十九日起至清償日止，按上開利
率百分之二十計算之違約金債權，對原告不存在。
被告不許依本院中華民國九十一年一月十八日基院政民執良字第
五七四○號債權憑證之執行名義，對原告強制執行。
訴訟費用由被告負擔。
    事實及理由
一、原告主張：被告以原告為訴外人羅林成之繼承人，執鈞院民
    國91年 1月18日債務人為羅林成之基院政民執良字第5740號
    債權憑證，對原告聲請強制執行。惟原告雖均係訴外人羅林
    成之兄弟姊妹，但被繼承人羅林成自86年間起因債台高築四
    處躲藏，以致久未聯絡，原告係於96年10月下旬收受鈞院之
    執行命令時，始知羅林成已於94年10月27日死亡，其直系血
    親卑親屬並已向法院聲明拋棄繼承，原告旋即於法定 2個月
    期間內，向臺灣臺中地方法院聲明拋棄繼承，並經准予備查
    在案，原告已非羅林成之繼承人，不必繼承其債權及債務。
    被告以原告為羅林成之繼承人，應繼受羅林成之債務，而聲
    請鈞院以96年度執字第 13338號清償債務強制執行事件，對
    原告之財產實施強制執行，顯有違誤，為此依強制執行法第
    14條規定，提起債務人異議之訴，請求判決如如主文第1、2
    項所示。
二、被告則以：被繼承人羅林成積欠被告新臺幣（下同）690,45
    0元及自91年10月19日起至清償日止，按週年9.73%計算之利
    息，暨自91年10月19日起至清償日止，按上開利率 20%計算
    之違約金。查被繼承羅林成於94年10月27日死亡，其第一順
    位之繼承人即其直系血親卑親屬及配偶，已於94年12月23日
    向臺灣臺中地方法院聲明拋棄繼承，其書狀中載明：「聲請
    人自願拋棄繼承權，除分別通知其他繼承人外，爰依民法第
    一千一百七十四條，檢呈如附件之證物件，具狀聲請拋棄繼
    承。」，而其附件之繼承權拋棄書亦有通知下一順位繼承人
    羅瑞亭、羅瑞明、羅麗鳳、羅麗珠、丙○○之意思表示，原
    告當時應已知悉其有繼承權，原告雖表示拋棄繼承，應已逾
    2 個月，已無法拋棄繼承，依法應繼承羅林成之遺產及債務
    ，為此聲明駁回原告之訴。
三、當事人不爭執的事實：原告為訴外人羅林成之兄弟姊妹，羅
    林成於94年10月27日死亡，其第一順位之繼承人即其配偶高
    玉寶及子女乙○○、羅文傑、羅林軒，於94年12月23日向臺
    灣臺中地方法院表示拋棄繼承，經該院以95年度繼字第26號
    准予備查，被告以羅林成積欠 690,452元，及自91年10月19
    日起至清償日止，按年息9.73%計算之利息，並自91年10月1
    9日起清償日止，按上開利率20%計算之違約金，持本院91年
    1 月18日基院政民執良字第5740號債權憑證為執行名義，聲
    請本院以96年度執字第 13338號清償債務強制執行事件，對
    原告之財產實施強制執行等事實，為兩造所不爭執，並據原
    告提出羅林成之繼承系統表、羅林成第三順位繼承人之戶籍
    謄本及本院執行處96年10月12日基院慧96執恭字第 13338號
    執行命令、通知影本各 1件在卷可查，並經本院依職權調閱
    上開強制執行事件卷宗核閱屬實，應堪信為真實。至於原告
    主張其等已於知悉被繼承人羅林成死亡之時起 2個月內表示
    拋棄繼承，則為被告所否認，因此本件所應審究的是原告是
    否於知悉其得繼承之時起 2個月以內，以書面向法院表示拋
    棄繼承？經查：被繼承人羅林成之第一順位繼承人即其配偶
    高玉寶及子女乙○○、羅文傑、羅林軒，於94年12月23日向
    臺灣臺中地方法院表示拋棄繼承，依繼承親屬系統表所示，
    被繼承人羅林成之第二順位繼承人即父母羅玉輝、羅林素玉
    均已死亡，第三順位繼承人即兄弟姊妹為羅瑞亭、羅瑞明、
    羅麗鳳、羅麗珠、丙○○，其等所提94年12月22日繼承權拋
    棄書，其上雖載有「此致繼承人羅瑞亭、羅瑞明、羅麗鳳、
    羅麗珠、丙○○」，然證人即羅林成之女乙○○證稱其等表
    示拋棄繼承時，因不知道原告的聯絡方式，故未通知原告，
    且繼承權拋棄書上之原告姓名，亦是證人所書寫等語（見本
    院96年11月29日言詞辯論筆錄），而臺灣臺中地方法院固於
    95年1月5日發函通知被繼承人羅林成之第一順位繼承人應提
    出書面通知因其拋棄而為繼承之人，即第三順位繼承人羅瑞
    亭、羅瑞明、羅麗鳳、羅麗珠、丙○○，但是由證人乙○○
    出具切結書表示能由法院直接通知第三順位繼承人等語，之
    後該院即准予備查，並未通知原告等情，業據本院依職權調
    閱臺灣臺中地方法院95年度繼字第26號拋棄繼承事件卷宗查
    明屬實，足認羅林成於94年10月27日死亡後，其第一順位之
    繼承人於94年12月23日向臺灣臺中地方法院表示拋棄繼承時
    ，並未以書面向原告為拋棄繼承之通知。
四、按因他人拋棄繼承而應為繼承之人，為限定繼承或拋棄繼承
    時，應於知悉其得繼承之日起 2個月內為之，民法第1176條
    第 7項定有明文。查原告於羅林成之第一順位繼承人乙○○
    等人拋棄繼承時，並未受書面通知，已如前述，原告主張於
    96年10月22日收受本院之執行命令時，始知悉自94年10月27
    日起，得繼承羅林成之遺產，即於96年10月26日向臺灣臺中
    地方法院表示拋棄繼承，並經該院准予備查等情，亦有臺灣
    臺中地方法院家事法庭96年11月 5日中院彥家協96繼2498字
    第128621號函在卷可稽，被告抗辯原告於羅林成之第一順位
    繼承人向臺灣臺中地方法院表示拋棄繼承時，應已知悉其有
    繼承權，並未舉證證明，是原告於知悉其得繼承之時起2 個
    月以內，以書面向法院表示拋棄繼承，應可認定。
五、次按繼承人自繼承開始時，除本法另有規定外，承受被繼承
    人財產上之一切權利義務；繼承之拋棄，溯及於繼承開始時
    發生效力，民法第1148條前段、第1175條分別定有明文。又
    執行名義成立後，如有消滅或妨礙債權人請求之事由發生，
    債務人得於強制執行程序終結前，向執行法院對債權人提起
    異議之訴，強制執行法第14條第1項亦有明文。原告已合法
    拋棄繼承權，其等之繼承權即溯及於繼承開始時而喪失，自
    不必繼承羅林成之債務，被告以對羅林成之債權，持本院91
    年 1月18日基院政民執良字第5740號債權憑證為執行名義，
    聲請本院以96年度執字第 13338號清償債務強制執行事件，
    對原告之財產實施強制執行，即有未合。從而，原告請求判
    決如主文第1、2項所示，為有理由，應予准許。
六、結論：本件原告之訴為有理由，依民事訴訟法第78條，判決
    如主文。
中    華    民    國    97    年    1     月    3     日
                  民事庭法  官  陳湘琳
以上正本係照原本作成。
對於本件判決如有不服，應於收受送達後20日內向本院提出上訴
書狀，敘述上訴之理由，上訴於臺灣高等法院，並按他造當事人
之人數附具繕本。
中    華    民    國    97    年    1     月    3     日
                        書記官  王佩珠


司法院資訊處製作；財團法人民間司法改革基金會備份。
